【裁判字號】    97,訴,1918
【裁判日期】    980318
【裁判案由】    返還房屋等
【裁判全文】
臺灣板橋地方法院民事判決              97年度訴字第1918號
原      告  乙○○
原      告  丙○○
被      告  丁○○
訴訟代理人  龔維智律師
複代理人    甲○○
上列當事人間請求返還房屋等事件，經本院於民國98年3 月4 日
言詞辯論終結，判決如下：
    主  文
被告應將門牌號碼臺北縣三重市○○○路110 巷2 號3 樓房屋騰
空並返還原告；並應自中華民國九十七年十月二十八日起至返還
房屋止，按月給付原告新臺幣柒仟元。
原告其餘之訴駁回。
訴訟費用由被告負擔。
本判決第一項於原告以新臺幣貳拾陸萬元為被告預供擔保後，得
為假執行。但被告如以新臺幣貳拾貳萬肆仟元為原告預供擔保後
，得免為假執行。
原告其餘假執行之聲請駁回。
    事實及理由
壹、程序方面
    按訴狀送達後，原告不得將原訴變更或追加他訴，但擴張或
    減縮應受判決事項之聲明者，不在此限，民事訴訟法第255
    條第1 項第3 款定有明文。本件原告於起訴後，將起訴聲明
    第一項有關「被告應將門牌..... ，並自97年7 月24日起至
    返還房屋日止，按月給付原告5 千元之不當得利金。」擴張
    為「被告應將門牌..... ，並自97年7 月24日起至返還房屋
    日止，按月給付原告9 千元之不當得利金。」，合於前述規
    定，應予准許。
貳、實體方面
一、原告主張：原告二人於民國97年7 月7 日向鈞院拍定買受債
    務人陳金誌所有坐落台北縣三重市○○○路110 巷2 號3 樓
    房屋暨基地持份（下稱係爭房屋），並於同年月24日取得不
    動產權利移轉證書。當初拍賣公告內略載：「本建物（土地
    ）據警察局查報結果，由第三人租用中，租期自96年2 月28
    日起至101 年2 月27日止，月租金新台幣5000元等情....
    拍定後不點交」，該租用之第三人即為被告。原告辦妥所有
    權登記後，即向被告催收每個月租金5000元，但被告竟表示
    ：「因陳金誌欠其借款40萬元未償還，兩人因而簽立租賃契
    約（下稱係爭租約），每月租金5000元，租期自96年2 月28
    日起至101 年2 月27日止，以未償還之借款40萬元轉作為押
    租金40萬元，以押租金所生利息抵付每月租金，已可抵付超
    過5 年租金」等語，惟經原告查證結果，陳金誌並無向被告
    借款，係爭租約明顯不實。退步言之，縱然屬實，係爭租約
    也已經因催告繳納租金仍拒不給付而合法終止。被告即屬無
    權佔有，故依民法第767 條、第179 條規定，請求被告將係
    爭房屋騰空遷讓返還原告，並給付每月相當於租金之不當得
    利。並聲明：1.被告應將門牌台北縣三重市○○○路110 巷
    2 號3 樓房屋騰空遷讓返還原告，並自97年7 月24日起至返
    還房屋日止，按月給付原告9 千元之不當得利金。2.原告願
    供擔保，請准宣告假執行。
二、被告辯稱：係爭租約訂立後曾經民間公證人公證在案，而因
    陳金誌積欠被告40萬元裝潢費，雙方乃約定以該40萬元作為
    押租保證金，並將此押租保證金視為預付之租金，於租賃期
    間，不再支付租金。原告是在租賃物交付後受讓取得係爭房
    屋之所有權，依民法第425 條規定，租約對於原告繼續存在
    ，被告既然是基於租賃關係合法佔有使用係爭房屋，自無原
    告所指無權佔有及應給付不當得利之情形。並聲明：1.原告
    之訴及假執行之聲請均駁回。2.如受不利判決，願供擔保請
    准宣告免為假執行。
三、兩造不爭執的事實：（本院卷第21頁）
  (一)原告二人於97年7 月7 日向本院拍定買受債務人陳金誌所有
    坐落台北縣三重市○○○路110 巷2 號3 樓房屋暨基地持份
    ，並於同年月24日取得不動產權利移轉證書。
  (二)拍賣公告內略載：「本建物（土地）據警察局查報結果，由
    第三人租用中，租期自96年2 月28日起至101 年2 月27日止
    ，月租金新台幣5000元等情.... 拍 定後不點交」，該租用
    之第三人即為被告。
四、本件爭執點：（本院卷第21頁）
  (一)被告與陳金誌間就係爭房屋是否有租賃關係存在？
  (二)本件有無民法第425條買賣不破租賃原則之適用？
五、本院判斷：
  (一)按私文書經本人或其代理人簽名、蓋章或按指印或有法院或
    公證之認證者，推定為真正，民事訴訟法第358 條定有明文
    。本件係爭租約於96年2 月28日訂立後，曾經台灣台北地方
    法院所署民間公證人楊昭國盧榮輝聯合事務所作成96年度北
    院民公字第110378號公證書附卷可稽（本院卷第23頁），依
    法即應推定係爭租約為真正。
  (二)依係爭租約所載，租約內容為「每月租金5000元，應於每月
    30 日 以前繳納，租期自96年2 月28日起至101 年2 月27日
    止，乙方（即被告）於訂約時交於甲方40萬元作為押租保證
    金」等語，被告雖辯稱「因陳金誌積欠被告40萬元裝潢費，
    雙方乃約定以該40萬元作為押租保證金，並將此押租保證金
    視為預付之租金，於租賃期間，不再支付租金」等情，惟該
    項重要租約內容，並未記載於上述公證書內，即無法推定為
    真正。依照舉證責任分配原則，被告自應就此部分抗辯負舉
    證責任。被告雖曾提出係爭房屋曾經整修裝潢之照片為證（
    本院卷第60-69 頁），但該照片僅能證明係爭房屋確有整修
    裝潢之情形，並無法認定是由何人於何時所出資整修裝潢，
    自無法據此認定確為被告出資所為。且被告也二度自陳「（
    你的花費有無證明？）油漆約花3 萬多元，土木工程部分也
    花了十幾萬元，因為二間廁所地上及牆壁都有裂縫，水電重
    新拉線，陸續也花了十萬元，廚具也買了五、六萬元，還有
    木工作天花板、衣櫥也要十來萬元，這些都是陸續付給工人
    的，收據有的也不見了，大部分工錢也沒有收據」、「（有
    沒有支付裝潢費用之相關證據？）找不到了」等語（本院卷
    第39-40 頁、第85頁反面），故在無任何相關證據證明下，
    即無法認定係爭房屋的整修裝潢確實是由被告所為。從而，
    被告既然無法證明確有「以裝潢費抵充押租金，以押租金視
    為預付之租金」的情事，此部分抗辯即無法採信。
  (三)又原告主張其取得係爭房屋所有權後，被告均未給付任何一
    期租金，積欠租金已達2 個月，原告乃於97年10月8 日以存
    證信函催告被告於文到後7 日內給付2 個月租金（即1 萬元
    ），逾期終止租約，而被告於同年月20日即已收到該信函，
    迄今均未給付等情，業據其提出存證信函及回執為證（本院
    卷第46-47 頁），並為被告所不爭執，故原告主張係爭租約
    因催告給付租金後被告仍不履行而已經合法終止一節，合於
    土地法第100 條第3 款及民法第440 條第1 項規定，應屬可
    採。因此，係爭租約既已於97年10月28日起合法終止（被告
    於同年月20日收受存證信函，7 日期限於同年月27日屆滿）
    ，被告於終止後即屬無權占有，原告自得本於民法第767 條
    所有物返還請求權之規定，向被告請求騰空遷讓並返還係爭
    房屋。
  (四)按「無法律上之原因而受利益，致他人受損害者，應返還其
    利益。雖有法律上之原因，而其後已不存在者，亦同。」，
    民法第179 條定有明文；又按「依不當得利之法則請求返還
    不當得利，以無法律上之原因而受利益，致他人受有損害為
    其要件，故其得請求返還之範圍，應以對方所受之利益為度
    ，非以請求人所受損害若干為準，無權占有他人土地，可能
    獲得相當於租金之利益為社會通常之觀念，是被上訴人抗辯
    其占有系爭土地所得之利益，僅相當於法定最高限額租金之
    數額，尚屬可採。」，亦有最高法院61年台上字第1695號判
    例可參。就權利人而言，如無反證，其所受損害自與租金相
    當，兩者同以租金數額為據（最高法院58年度台上字第3717
    號判決參照）。因此，遭無權占有房屋之所有權人，自得請
    求無權占有人返還相當於租金數額之不當得利。本件原告主
    張於其取得系爭房屋所有權並終止租約後，被告仍無權占有
    使用系爭房屋，而獲有相當於租金之不當得利，故請求被告
    應賠償其相當於租金之不當得利等語，依照前述說明，即屬
    可採。本院斟酌係爭租約約定租金為5 千元，及系爭房屋之
    交易價格為77萬元，有前揭本院核發之不動產權利移轉證書
    影本可參（本院卷第7 頁），以該房屋交易價額之年息百分
    之十即每年7 萬7 千元計算，每月即相當於6,417 元（計算
    式：77000/12=6417 ，元以下四捨五入），以及被告自認係
    爭房屋租金行情在8 千元至1 萬元之間（本院卷第39頁）等
    情，並參酌現今社會經濟景氣不佳，失業率節節高升，房屋
    價格及房租行情均有普遍下降之情形，故認係爭房屋租金應
    以每月7 千元為適當。從而，原告請求被告自終止契約後之
    97年10月28日起至被告返還系爭房屋為止，給付此金額範圍
    內相當於租金之不當得利，為有理由，應予准許，其超過此
    部分的請求，為無理由，應予駁回。
六、綜上所述，原告本於民法第767 條規定，請求被告自系爭房
    屋騰空並將房屋返還原告；及本於民法第179 條規定，請求
    被告自97年10月28日起至返還系爭房屋之日止，按月給付7
    千元之不當得利，為有理由，應予准許。逾此部分的請求，
    為無理由，應予駁回。
七、兩造均明願供擔保請准宣告假執行或免為假執行宣告，經核
    原告勝訴部分並無不合，爰各酌定相當之擔保金額准許之（
    關於免為假執行的擔保金部分，本院參酌原告已經取得係爭
    房屋所有權，並無遭脫產致不能執行之虞，及目前國內不動
    產景氣現況，認原告因被告供擔保免為假執行所可能發生之
    損害，為相當於租金的損失，而本件訴訟為不得上訴第3審
    ，故參考司法院所訂辦案期限，認本件訴訟應於未來2 年內
    可得確定，故免為假執行的擔保金額應自原告取得所有權起
    迄今計8 個月，及未來2 年共計32個月租金總額計算，即22
    萬4 千元，計算式：7000*32=224000）。至原告敗訴部分，
    其假執行之聲請已失所附麗，應併駁回。
八、本案事證已臻明確，兩造其餘主張陳述及所提之證據，經審
    究無礙勝負之判斷，爰不一一論列，附此敘明。
九、結論：本件原告之訴為一部有理由、一部無理由，依民事訴
    訟法第79條、第390 條第2 項、第392 條第2 項，判決如主
    文。
中    華    民    國    98    年    3     月    18    日
                  民事第三庭    法  官  劉以全
以上正本係照原本作成
如對本判決上訴，須於判決送達後20日內向本院提出上訴狀
中    華    民    國    98    年    3     月    18    日
                                書記官  劉昌明


司法院資訊處製作；財團法人民間司法改革基金會備份。
